
```{r echo=FALSE}
knitr::opts_chunk$set(out.width="80%", fig.pos = "!ht", out.extra = "", message = F,warning = F,echo=FALSE)
```

```{r}
pacman::p_load(dplyr,ggplot2,sjPlot,sjlabelled,sjmisc)
```


# La democracia según los ciudadnos: comparación de la opinion publica de Chile y Suecia 


Esta apartado explora la opinión publica de los adultos de ambos países sobre 3 temas relativos a las vivencias democráticas. En particular compararemos la evaluación de los ciudadanos sobre sus democracias, intentaremos contrastar sus valores democráticos y su relación con la participación democrática. 

Para realizar estas comparaciones se utiliza la encuesta internacional de valores, utilizando la información longitudinal disponible para Chile y Suecia entre 1989 y 2019. Para este análisis se cuenta con 9918 casos de ciudadanos de ambos países para las distintas olas de este estudio. En el caso de Chile se cuenta con el periodo completo, mientras que para los datos suecos solo se cuenta con las olas desde 1994 y el 2014


```{r}
library(haven)
wvs_trend <- read_sav("input/data/original/WVS_Trend_v2_0.sav")


#sjlabelled::get_labels(wvs_trend)

```

```{r}
wvs_trend_chsz=
  wvs_trend %>%  dplyr::filter(S003==152 | S003==752 ) %>% 
                 dplyr::select(S002,S003,E027,E110,E117,E120,E221B,E235,E069_07)

#find_var(data = wvs_trend_chsz,"demo")

#sjPlot::view_df(wvs_trend_chsz,show.frq = T,show.prc = T,max.len = 300)

sjlabelled::get_label(wvs_trend_chsz)

```


## Opinion sobre su democracia

Si se observa la satisfacción con la democracia o la confianza en las instituciones democráticas se puede apreciar que los suecos poseen una apreciación más positiva de su sistema político. Durante todo el periodo el porcentaje de suecos que se encuentra satisfecho con su democracia es mayor que el de chilenos. En las últimas mediciones, Suecia posee aproximadamente un 25% más de ciudadanos satisfechos con su democracia. La situación es similar respecto a la confianza en el parlamento. Aunque en la primera medición en ambos países existía menos de un 10% de ciudadanos con nada de confianza en esta institución, durante el periodo aumenta bastante la desconfianza en chile. 






```{r}
#> Satisfacción con el desempeño de la democraica E110


matris = wvs_trend_chsz %>% filter(!is.na(E117)) %>% 
  mutate(part_efect=case_when(E117==1~1,TRUE~0)) %>%
  group_by( S003,S002) %>% 
  summarise("Satisfecho"=mean(part_efect,na.rm = T)*100 ) 

matris$S003 =matris$S003 %>%  as.character()

matris = matris %>% mutate(S003=case_when(S003==152~"Chile",TRUE~"Suecia"))


matris = matris %>% mutate(S002_ch=case_when(S002 == 1 ~ "1981-1984",S002 ==2~  "1989-1993", S002 ==3 ~ "1994-1998",S002 ==4 ~ "1999-2004",S002 ==5 ~ "2005-2009",S002 ==6 ~ "2010-2014",S002 ==7 ~ "2017-2019"))

matris= tidyr::pivot_longer(matris, cols=c("Satisfecho"),names_to="tipo_part") 



matris %>% ggplot(aes(x=S002_ch,y=value,group=S003)) + geom_line(aes(color=S003)) + geom_point(aes(color=S003)) + facet_wrap(vars(tipo_part),ncol=1) + ylim(0,100)  + xlab("Años") + ylab("Porcentaje")  + scale_color_discrete("País") + theme_minimal() 

```

Chile y Suecia poseen distintos niveles de confianza sobre sus sistemas democráticos, pese a que poseen calificaciones favorables en la representatividad, la imparcialidad y efectividad de los parlamentos. Cabe destacar que podrían ser relevantes las diferencias en la imparcialidad de la administración y en derechos fundamentales. Además, la baja confianza con el sistema es consistente con las diferencias que existen en la participación electoral y de la sociedad civil. 


```{r}
#> Confianza en el gobierno E069_11
#> Confianza en el parlamento  E069_07


#
matris = wvs_trend_chsz %>% filter(!is.na(E069_07)) %>% 
  mutate(part_efect=case_when(E069_07==4~1,TRUE~0)) %>%
  group_by( S003,S002) %>% 
  summarise("Nada de confianza"=mean(part_efect,na.rm = T)*100 ) 

matris$S003 =matris$S003 %>%  as.character()

matris = matris %>% mutate(S003=case_when(S003==152~"Chile",TRUE~"Suecia"))


matris = matris %>% mutate(S002_ch=case_when(S002 == 1 ~ "1981-1984",S002 ==2~  "1989-1993", S002 ==3 ~ "1994-1998",S002 ==4 ~ "1999-2004",S002 ==5 ~ "2005-2009",S002 ==6 ~ "2010-2014",S002 ==7 ~ "2017-2019"))

matris= tidyr::pivot_longer(matris, cols=c("Nada de confianza"),names_to="tipo_part") 



matris %>% ggplot(aes(x=S002_ch,y=value,group=S003)) + geom_line(aes(color=S003)) + geom_point(aes(color=S003)) + facet_wrap(vars(tipo_part),ncol=1) + ylim(0,100)  + xlab("Años") + ylab("Porcentaje")  + scale_color_discrete("País") + theme_minimal() 


```



## Valores democraticos


Los descriptivos indican que los valores democráticos de los ciudadanos son relativamente similares en ambos países. Aunque a comienzos del periodo existen leves diferencias sobre la adición a la democracia, esta disminuye en el tiempo. En la última medición comparable ambos países presentan aproximadamente un 90% de adhesión a la democracia. 

```{r}

#wvs_trend_chsz %>%   group_by(S003,S002) %>% summarise(part_manifestaciones=mean(E117,na.rm = T))  %>% ggplot(aes(x=S002,y=part_manifestaciones,group=S003)) + geom_line() + ylim(1,3)
# como las categorias son ha participado, lo haria y nunca un promedio no es la mejor opcion, se hara un grafico de porcentaje


olas=sjlabelled::get_labels(wvs_trend_chsz$S002) %>% as.vector()




#
matris = wvs_trend_chsz %>% filter(!is.na(E117)) %>% 
  mutate(satdem=case_when(E117==1|E117==2~1,TRUE~0)) %>%
  group_by( S003,S002) %>% 
  summarise(satdem=mean(satdem,na.rm = T)*100) 

matris$S003 =matris$S003 %>%  as.character()

matris = matris %>% mutate(S003=case_when(S003==152~"Chile",TRUE~"Suecia"))


matris = matris %>% mutate(S002_ch=case_when(S002 == 1 ~ "1981-1984",S002 ==2~  "1989-1993", S002 ==3 ~ "1994-1998",S002 ==4 ~ "1999-2004",S002 ==5 ~ "2005-2009",S002 ==6 ~ "2010-2014",S002 ==7 ~ "2017-2019"))

matris= tidyr::pivot_longer(matris, cols=c(satdem),names_to="Satisfacción democracia") 

matris %>% ggplot(aes(x=S002_ch,y=value,group=S003)) + geom_line(aes(color=S003)) + geom_point(aes(color=S003)) + facet_wrap(vars('Adhesión a la democracia: “un sistema democrático me parece bien”'),ncol=3) + ylim(0,100)  + xlab("Años")  + scale_color_discrete("País") + theme_minimal() 


```




Resulta interesante que la adhesión a la democracia ocurre de modo coincidente con el aumento de la representatividad del gobierno, las elecciones y la participación de la sociedad civil, pero al mismo tiempo que baja la confianza en instituciones democráticas.     




## Participación en Adultos

El siguiente grafico expone la participación y la disposición de la participación en marchas pacíficas de ambos países. La participación efectiva declarada por los encuestados es similar en ambos países, lo cual complementa la información sobre las diferencias en la votaciones. Podría pensarse que, en chile, aunque existe una baja participación electoral existe una mayor participación en otro tipo de expresiones políticas, pero la evidencia no respalda dicha opción. Incluso, se puede ver una mayor disposición a la participación entre los ciudadanos suecos, lo cual es consistente con su mayor participación en organizaciones de la sociedad civil. 


```{r}



olas=sjlabelled::get_labels(wvs_trend_chsz$S002) %>% as.vector()




#
matris = wvs_trend_chsz %>% filter(!is.na(E027)) %>% 
  mutate(part_efect=case_when(E027==1~1,TRUE~0),
         part_pos=case_when(E027==2~ 1,TRUE~0),
         part_neg=case_when(E027==3~1,TRUE~0)) %>%
  group_by( S003,S002) %>% 
  summarise("Ha participado"=mean(part_efect,na.rm = T)*100,
             "Participaría"=mean(part_pos,na.rm = T)*100,
            "Nunca Participaría"=mean(part_neg,na.rm = T)*100 ) 

matris$S003 =matris$S003 %>%  as.character()

matris = matris %>% mutate(S003=case_when(S003==152~"Chile",TRUE~"Suecia"))


matris = matris %>% mutate(S002_ch=case_when(S002 == 1 ~ "1981-1984",S002 ==2~  "1989-1993", S002 ==3 ~ "1994-1998",S002 ==4 ~ "1999-2004",S002 ==5 ~ "2005-2009",S002 ==6 ~ "2010-2014",S002 ==7 ~ "2017-2019"))

matris= tidyr::pivot_longer(matris, cols=c("Ha participado", "Participaría","Nunca Participaría"),names_to="tipo_part") 



matris %>% ggplot(aes(x=S002_ch,y=value,group=S003)) + geom_line(aes(color=S003)) + geom_point(aes(color=S003)) + facet_wrap(vars(tipo_part),ncol=1) + ylim(0,100)  + xlab("Años") + ylab("Porcentaje")  + scale_color_discrete("País") + theme_minimal() 




```




Sobre pariticpación politica chile tien euna alta manifestacion en el periodo final de la dictadura, luego se calma con la democracia y luego vuelve a crecer desde el 2010 hasta llegar al 2019 















 